【裁判字號】    95,重訴,55
【裁判日期】    950913
【裁判案由】    清償債務
【裁判全文】
臺灣臺北地方法院民事判決              95年度重訴字第55號
原      告  甲○○○
訴訟代理人  邱永祥律師
被      告  壬○○
            乙○○○
            癸○○○
            辛○○
            己○○
            庚○
            應受送達處所不明.
            丁○○
            應受送達處所不明.
            戊○○
            財團法人台北市私立景文高級中學
法定代理人  丙○
上  一  人
訴訟代理人  詹文凱律師
上列當事人間清償債務事件，本院於中華民國九十五年八月三十
日言詞辯論終結，判決如下：
    主  文
被告壬○○、乙○○○、癸○○○、辛○○、己○○、庚○、丁○○、戊○○應各給付原告新臺貳拾肆萬壹仟伍佰柒拾元，及自
民國九十三年十一月十六日起至清償日止，按週年利率百分之五
計算之利息。
被告財團法人臺北市私立景文高級中學應給付被告壬○○、乙○○○、癸○○○、辛○○、己○○、庚○、丁○○、戊○○如前
項所示之金額，及自民國九十五年一月十二日起至清償日止，按
週年利率百分之五計算之利息，並由原告代為受領。
被告財團法人臺北市私立景文高級中學應給付原告新臺幣肆拾萬
貳仟壹佰伍拾壹元，及自民國九十五年一月十二日起至清償日止
，按週年利率百分之五計算之利息。
原告其餘之訴暨假執行之聲請均駁回。
訴訟費用由被告壬○○、乙○○○、癸○○○、辛○○、己○○
、庚○、丁○○、戊○○各負擔分百之一，被告財團法人臺北市
私立景文高級中學負擔百分之十五，餘由原告負擔。
本判決於原告以新台幣柒拾捌萬元供擔保後，得假執行。但於假
執行程序執行標的物拍定、變賣或物之交付前，如被告壬○○、
乙○○○、癸○○○、辛○○、己○○以新臺幣貳拾肆萬壹仟伍
佰柒拾元；被告景文中學以貳佰拾萬肆仟柒佰壹拾壹元為原
告預供擔保，得免為假執行。
    事實及理由
一、程序方面：
    本件被告均未於言詞辯論期日到場，核無民事訴訟法第三百
    八十六條各款所列情形，爰依原告之聲請，由其一造辯論而
    為判決。
二、原告主張：(一)訴外人張萬利、張仕其、曾怡華於民國八十五
    年間與原告及被告壬○○、乙○○○、癸○○○、辛○○、
    己○○、庚○、丁○○、戊○○未約定應負擔比例，共同向
    訴外人臺灣土地銀行借款，並負連帶清償責任。嗣於八十九
    年間因無力清償尚欠新臺幣（下同）一千六百二十八萬六千
    零七十五元及其利息、違約金未清償，經臺灣土地銀行對上
    開借款人向本院提起訴訟，請求給付上揭本息等，經本院九
    十一年度重訴字第二一一四號判決、臺灣高等法院九十二年
    度重上字第一六四號判決確定在案，依民法第二百八十條第
    一項前段規定，上開連帶債務自應由原告與其餘借款人平均
    分擔，即每人分擔該連帶債務各十二分之一。九十二年間，
    臺灣土地銀行聲請法院強制執行原告所有坐落臺北縣八里鄉
    ○○段第三二八、三三三地號土地，並於九十三年十一月十
    五日以四百五十萬八千元拍定，經扣除土地增值稅三十六萬
    二千一百六十七元，餘額四百十四萬五千八百三十三元均用
    以清償執行費用及上揭欠款，則原告自得請求訴外人張仕其
    、張萬利、曾怡華、被告壬○○、乙○○○、癸○○○、辛○○、己○○、庚○、丁○○、戊○○分擔各自應分擔之部
    分即每人十二分之一，及自免責時（即拍定日之次日）起之
    利息。又另訴外人張仕其、張萬利與曾怡華均因景文弊案而
    陷於資力或遠走他鄉，渠等均無法清償因原告所有土地被拍
    賣而免責之上開分擔額，依民法第二百八十二條第一項規定
    ，該三人之分擔額，應由原告與被告壬○○、乙○○○、癸○○○、辛○○、己○○、庚○、丁○○、戊○○共同平均
    分擔，經計算後原告與被告壬○○、乙○○○、癸○○○、
    辛○○、己○○、庚○、丁○○、戊○○各自應分擔四十六
    萬零六百四十八元，被告應各給付上開金額，及均自九十三
    年十一月十六日起至清償日止，按週年利率百分之五計算之
    利息。(二)於八十八年間，原告與訴外人張玄男及被告壬○○
    、乙○○○、癸○○○、辛○○、己○○、庚○、丁○○、
    戊○○分別將渠等對於門牌號碼為臺北市○○路一二一、一
    二三號之建物應有部分，以每月一百二十五萬元出租予被告
    財團法人景文高級中學（下稱景文中學），原告與被告壬○○、乙○○○、癸○○○、辛○○、己○○、庚○、丁○○
    、戊○○就上開租金得分配比例如附表一「不當得利分配比
    例」欄所示。嗣八十九年十二月三十一日上開租約租期屆滿
    前，原告與其他出租人函被告景文中學，表示租期屆滿後不
    再續租，是上開租約業於九十三年十二月三十一日翌日因租
    期屆滿而消滅，被告景文中學於租期屆滿後，未給付任何對
    價仍繼續使用上開建物，其後前開房屋經原告與全體共有人
    之債權人聲請強制執行，並於九十一年五月一日拍定，且同
    年月三日發給權利移轉證書，自九十年一月一日起至九十一
    年五月三日止，應租金計算之不當得利金額為二千零八萬零
    六百四十五元，經抵銷出租人應返還予被告景文中學之押租
    金五百萬元後仍積欠一千五百零八萬零六百四十五元，原告
    及被告壬○○、乙○○○、癸○○○、辛○○、己○○、庚○、丁○○、戊○○各請求之不當得利如附表一所示。原告
    自得請求被告景文中學返還原告部分之不當得利四十萬二千
    一百五十一元。又上開不當得利返還請求權之消滅時效即將
    完成，被告壬○○、乙○○○、癸○○○、辛○○、己○○
    、庚○、丁○○、戊○○均未對被告景文中學主張該權利，
    而渠等對原告負有債務如前所述，為保全原告對渠等債權，
    爰依民法第二百四十二條前段之規定，代位被告壬○○、乙○○○、癸○○○、辛○○、己○○、庚○、丁○○、戊○○，行使上揭不當得利返還請求權，並請求被告景文中學返
    還原告四十萬二千一百五十一元之不當得利等語。並聲明：
    (一)被告壬○○、乙○○○、癸○○○、辛○○、己○○、庚○、丁○○、戊○○應各給付原告四十六萬零六百四十八元
    ，及自九十三年十一月十六日起至清償日止，按週年利率百
    分之五計算之利息。(二)被告景文中學應各給付壬○○、乙○○○、癸○○○、辛○○、己○○、庚○、丁○○、戊○○
    如附表一「不當得利金額」、「利息」欄所示之金額及利息
    ，並由原告就附表二所示之金額及利息範圍內代為受領。(三)
    原告願供擔保請宣告假執行。
三、被告庚○、丁○○、戊○○均未於言詞辯論期日到場，亦未
    提出準備書狀作何聲明或陳述。
四、被告乙○○○、癸○○○、辛○○、己○○均未於最後言詞
    辯論期日到場，惟據渠等所提之準備書狀，渠等與被告壬○○以：渠等無力清償應分擔額，應由原告與其他連帶債務人
    分擔之，且原告主張之上揭執行費用應由被告分擔各八分之
    一。又民法二百八十一條規定所謂「各自分擔部分」，應指
    超過該為清償之債務人本身應分擔之部分而言，本件原告清
    償之金額為四百十四萬五千八百三十三元，惟臺灣土地銀行
    全部債權額為一千六百二十八萬六千零七十五元，按十二分
    之一比例計算，原告應分擔之部分為一百三十五萬七千一百
    七十三元，超過部分始為其他連帶債務人應分擔部分，故四
    百十四萬五千八百三十三元扣除一百三十五萬七千一百七十
    三元後之餘額方屬其他連帶債務人應分擔部分，原告逕將四
    百十四萬五千八百三十三元列為其他連帶債務分擔部分，即
    屬無據等語，資為抗辯。並聲明：(一)原告之訴暨假執行之聲
    請均駁回。(二)如受不利之判決，請准免為假執行之宣告。
五、被告景文中學未於最後言詞辯論期日到場，惟據其提出準備
    書狀，以：原告對於被告壬○○、乙○○○、癸○○○、辛○○、己○○、庚○、丁○○、戊○○怠於行使權利乙節未
    舉證以實其說。又原告承認八十八年至八十九年與被告景文
    中學間之租約，原告於與被告景文中學間本院九十二年度北
    重訴字第二號返還押租金事件，租約上印文之真正，則向被
    告景文中學領取三千萬元押租金乙事，自應拘束原告，原告
    於該訴訟中雖辯稱該印鑑留存於被告景文中學董事會供平時
    之需用，領取押租金時並不知情，然原告既明知該印鑑係租
    約使用，又交他人保管，自應負表見代理責任。縱被告景文
    中學有不當得利，亦得以該三千萬元之押租金抵銷，且上揭
    建物自七十三年起即由被告景文中學，相關契約事項，原告
    及其他被告亦非親自出面，均由他人代理，原告從未質疑，
    臨訟表示不知情，要無可採。又上揭請求返還押租金事件中
    ，庚○、丁○○及戊○○抗辯渠等係人頭，非真正權利人，
    且為上揭事件判決所認定，則不論被告使用上揭建物之法律
    關係為何，均與該三人無關，自無返還不當得利之關係存在
    原告不得代位主張。另依本院九十年度訴字第一一二五號刑
    事判決亦明示訴外人張萬利之上揭建物所有權應有部分為一
    百五十分之一百零六，則其餘共有人之應有部分為一百五十
    分之四十四，再扣除張玄男之一百五十分之四，原告所得主
    張及代位主張者至多為一百五十分之四十，原告就此主張與
    事實不符等語，資為抗辯。並聲明：(一)原告之訴暨假執行之
    聲請均駁回。(二)如受不利之判決，請准免為假執行之宣告。
六、兩造不爭執之事實
  (一)訴外人張萬利、張仕其、曾怡華於八十五年間與原告及被告
    壬○○、乙○○○、癸○○○、辛○○、己○○、庚○、丁○○、戊○○未約定借款比例，共同向訴外人臺灣土地銀行
    借款，並負連帶清償責任。嗣於八十九年間因積欠一千六百
    二十八萬六千零七十五元及其利息、違約金無力清償，經臺
    灣土地銀行對上開借款人向本院提起訴訟，請求給付上揭本
    息等，經本院九十一年度重訴字第二一一四號判決渠等連帶
    清償上揭債務，並經臺灣高等法院九十二年度重上字第一六
    四號判決維持確定在案，有上揭判決在卷可稽，依民法第二
    百八十條第一項前段規定，原告與上揭借款人平均分擔，即
    每人分擔該連帶債務各十二分之一，又另訴外人張仕其、張
    萬利與曾怡華均因景文弊案而陷於資力或遠走他鄉，為兩造
    所不爭執，足信為實在。
  (二)臺灣土地銀行聲請臺灣士林地方法院以九十年度執全字第二
    四八七號假扣押事件，對原告所有上揭土地實施假扣押，嗣
    持上揭確定判決，向臺灣士林地方法院聲請強制執行，拍賣
    所得金額分別為三百八十六萬四千元（上開三二八地號）、
    六十四萬四千元（上開三三三地號），合計四百五十萬八千
    元，經扣除土地增值稅三十六萬二千一百六十七元、假扣押
    執行費八萬四千一百五十一元、本案執行費六萬一千九百八
    十九元後，臺灣土地銀行受分配三百九十九萬九千六百九十
    三元，迄九十三年十一月十五日止，經抵充臺灣土地銀行迄
    九十三年十一月十五日止之本金一千六百二十八萬六千零七
    十五元，利息三百零九萬六千四百二十元、違約金五十三萬
    六千九百五十七元，合計一千九百九十一萬九千四百五十二
    元後，尚有一千五百九十一萬九千七百五十九元未受償，有
    臺灣士林地方法院民事執行處九十二年度執字第二○二四○
    號事件處理強制執行金額計算書分配表在卷可稽。
  (三)被告辛○○以其與訴外人張玄男、被告壬○○、乙○○○、
    癸○○○、己○○、庚○、、丁○○、戊○○等代表人名義
    ，與被告景文中學簽訂房屋租賃契約，出租上揭建物予被告
    景文中學，租期兩年自八十八年一月一日起至八十九年十二
    月三十一日止，每月租金一百二十五萬元、押租金五百萬元
    ，有上揭租約在卷可稽。嗣八十九年十二月三十一日上開租
    約租期屆滿前，原告與其他出租人函被告景文中學，表示租
    期屆滿後不再續租，亦有台北仁愛路（二十四）支郵局第九
    八八號存證信函在卷可稽。是上開租約業於九十三年十二月
    三十一日翌日因租期屆滿而消滅，被告景文中學於租期屆滿
    後，未給付任何對價仍繼續使用上開建物，其後前開房屋經
    原告與全體共有人之債權人聲請強制執行，並於九十一年五
    月一日拍定，且同年月三日發給權利移轉證書，並有本院九
    十二年度北重訴字第二號、臺灣高等法院九十三年度重上字
    第四六七號判決在卷可憑，為兩造所不爭執，堪信為實在。
  (四)被告景文中學以前揭租約業已終止為由，訴請被告壬○○、
    乙○○○、癸○○○、辛○○、己○○、庚○、丁○○、戊○○返還押租金三千五百萬元，及自九十一年五月四日起至
    清償日止，按週年利率百分之五計算之利息，經本院九十二
    年度北重訴字第二號、臺灣高等法院九十三年度重上字第四
    六七號判決，以上揭租約之出租人僅收受五百萬元之押租金
    ，因被告景文中學於上揭租約之租期屆滿後，即自九十年一
    月一日起至九十一年五月三日本院核發上揭建物之權利移轉
    證書止，無權占有上揭建物，應返還不當得利，依上揭每月
    租金之金額計算之不當得利金額為二千零八萬零六百四十五
    元，經抵銷出租人應返還予被告景文中學之押租金五百萬元
    後，被告景文中學已無得請求之金額為由，先後駁回被告景
    文中學之訴及上訴確定在案，亦有上揭判決在卷可稽。
七、原告行使求償權部分：
  (一)原告主張其業已因前揭強制執行事件清償清償執行費用及部
    分上揭借貸欠款共四百十四萬五千八百三十三元，依民法第
    二百八十條第一項規定，原告與被告壬○○、乙○○○、癸○○○、辛○○、己○○、庚○、丁○○、戊○○應分擔各
    自應分擔金額四十六萬零六百四十八元，及自因前揭拍定而
    免責之次日即九十三年十一月十六日起之利息等語。被告壬○○、乙○○○、癸○○○、辛○○、己○○抗辯民法二百
    八十一條規定所謂「各自分擔部分」，應指超過該為清償之
    債務人本身應分擔之部分而言，本件原告清償之金額為四百
    十四萬五千八百三十三元，惟臺灣土地銀行全部債權額為一
    千六百二十八萬六千零七十五元，按十二分之一比例計算，
    原告應分擔之部分為一百三十五萬七千一百七十三元，超過
    部分始為其他連帶債務人應分擔部分，故四百十四萬五千八
    百三十三元扣除一百三十五萬七千一百七十三元後之餘額方
    屬其他連帶債務人應分擔部分等語。查：
  1.按「連帶債務人相互間，除法律另有規定或契約另有訂定外
    ，應平均分擔義務。但因債務人中之一人應單獨負責之事由
    所致之損害及支付之費用，由該債務人負擔。」民法第二百
    八十條定有明文。是連帶債務人相互間，除法律另有規定或
    契約另有訂定外，應平均分擔連帶債務及非可由求償權人單
    獨負責之事由所致之損害及支付之費用。次按「連帶債務人
    中之一人，因清償、代物清償、提存、抵銷或混同，致他債
    務人同免責任者，得向他債務人請求償還各自分擔之部分，
    並自免責時起之利息。」民法第二百八十一條第一項固有明
    文，惟連帶債務人內部關係，係按各自分擔之部分負其義務
    ，故其中一人為自己分擔部分以上之清償，對於使免責任之
    他債務人，始有求償權（最高法院九十二年度台上字第三七
    四號判決意旨參照）又連帶債務人中之一人，不能償還其分
    擔額者，其不能償還之部分，由求償權人與他債務人按照比
    例分擔之，同法第二百八十二條第一項前段亦有明文。而所
    謂不能償還，不以無資力為限，即如債務人行蹤不明亦屬之
    。
  2.本件臺灣土地銀行於九十三年十一月十五日，對原告及被告
    壬○○、乙○○○、癸○○○、辛○○、己○○、庚○、丁○○、戊○○等連帶債務人有本金債權一千六百二十八萬六
    千零七十五元、利息債權三百零九萬六千四百二十元及違約
    金債權五十三萬六千九百五十七元，合計一千九百九十一萬
    九千四百五十二元，如前所述。上揭借款連帶債務人有十二
    人，故每人於九十三年十一月十五日，應分擔之金額為一百
    六十五萬九千九百五十四元。
  3.又原告主張訴外人張仕其、張萬利與曾怡華均因景文弊案而
    陷於資力或遠走他鄉，亦為被告壬○○、乙○○○、癸○○○、辛○○、己○○、庚○、丁○○、戊○○所不爭執，則
    訴外人張仕其、張萬利與曾怡華自屬不能清償，則渠等三人
    應分擔部分，應由原告與被告壬○○、乙○○○、癸○○○
    、辛○○、己○○、庚○、丁○○、戊○○共同分擔，即每
    人分擔五十五萬三千三百一十八元〔計算式：1,659,954元
    （共同借款人每人應分擔之十二分之一之金額）3（訴外
    人張仕其、張萬利與曾怡華應分擔之部分）9（原告與被
    告壬○○、乙○○○、癸○○○、辛○○、己○○、庚○、
    丁○○、戊○○總人數）＝553,318元〕是原告與被告壬○○、乙○○○、癸○○○、辛○○、己○○、庚○、丁○○
    、戊○○每人應分擔之金額為二百二十一萬三千二百七十二
    元〔計算式：1,659,954元＋553,318元＝2,213,272元〕。
  4.又原告因前揭強制執行事件清償上揭假扣押執行費八萬四千
    一百五十一元、本案執行費六萬一千九百八十九元，及臺灣
    土地銀行本案債權三百九十九萬九千六百九十三元，為被告
    壬○○、乙○○○、癸○○○、辛○○、己○○、庚○、丁○○、戊○○，如前所述，合計共四百十四萬五千八百三十
    三元，經扣除上揭應分擔金額二百二十一萬三千二百七十二
    元，餘額一百九十三萬二千五百六十一元，始為原告得行使
    之求償權範圍，並由被告壬○○、乙○○○、癸○○○、辛○○、己○○、庚○、丁○○、戊○○八人共同分擔，每人
    應分擔之金額為二十四萬一千五百七十元。是原告本於求償
    權請求被告壬○○、乙○○○、癸○○○、辛○○、己○○
    、庚○、丁○○、戊○○給付四十六萬零六百四十八元於二
    十四萬一千五百七十元範圍內，為有理由，超過上揭範圍部
    分，不應准許。原告主張因其上揭一部清償，而所免除一部
    責任，不以超過自己應分擔之債權額為要件，應逕自由原告
    與被告壬○○、乙○○○、癸○○○、辛○○、己○○、庚○、丁○○、戊○○平均分擔其所清償之金額云云，難認有
    據。
  5.被告壬○○、乙○○○、癸○○○、辛○○、己○○抗辯渠
    等無力清償應分擔額，應由原告與其他連帶債務人分擔之，
    另原告主張上揭執行費用亦應由被告分擔各八分之一云云。
    惟上揭被告就渠等無力清償分擔額，屬民法第二百八十二條
    第一項但書之「不能償還」之抗辯，未舉證以實其說，要無
    可採。又上揭執行費用係因臺灣土地銀行以上揭連帶債務為
    請求並聲請強制執行，難認係可由求償權人單獨負責之事由
    所致之損害及支付之費用，且上揭被告復未能舉證證明係求
    償權人應單獨負責之事由所致之損害及支付之費用，是上揭
    抗辯，亦屬無稽。
八、原告代位被告壬○○、乙○○○、癸○○○、辛○○、己○○、庚○、丁○○、戊○○請求被告景文中學給付相當租金
    不當得利部分：
  (一)按「除別有規定外，確定之終局判決就經裁判之訴訟標的，
    有既判力。主張抵銷之請求，其成立與否經裁判者，以主張
    抵銷之額為限，有既判力。」民事訴訟法第四百條定有明文
    。次按「為訴訟標的之法律關係，於確定之終局判決中已經
    裁判者，就該法律關係即有既判力，當事人雖僅於新訴訟用
    作攻擊防禦方法，法院亦不得為反於確定判決意旨之裁判。
    」（最高法院三十年度上字笫八號判例要旨參照）又「訴訟
    標的之法律關係，於確定之終局判決中經裁判者，當事人之
    一造以該確定判決之結果為基礎，於新訴訟用作攻擊防禦方
    法時，他造應受其既判力之拘束，不得以該確定判決言詞辯
    論終結前，所提出或得提出而未提出之其他攻擊防禦方法為
    與該確定判決意旨相反之主張，此就民事訴訟法第三百九十
    九條第一項規定之趣旨觀之甚明。」（最高法院四十二年度
    台上字第一三○六判例要旨參照）查，前揭被告景文中學與
    原告、被告壬○○、乙○○○、癸○○○、辛○○、己○○
    、庚○、丁○○、戊○○返還押租金事件，經本院九十二年
    度北重訴字第二號、臺灣高等法院九十三年度重上字第四六
    七號確定判決認定：被告景文中學僅交付五百萬元押租金予
    出租人即原告等，且因被告景文中學於上揭租約之租期屆滿
    後，即自九十年一月一日起至九十一年五月三日本院核發上
    揭建物之權利移轉證書止，無權占有上揭建物，原告、被告
    壬○○、乙○○○、癸○○○、辛○○、己○○、庚○、丁○○、戊○○對被告景文中學有二千零八萬零六百四十五元
    不當得利返還請求權，原告等於五百萬元範圍，抵銷出租人
    應返還予被告景文中學之押租金五百萬元，如前所述，則關
    於原告與被告壬○○、乙○○○、癸○○○、辛○○、己○○、庚○、丁○○、戊○○有系爭不當得利返還請求權乙節
    ，於本件對被告景文中學有拘束力，被告景文中學不得再為
    相反主張，亦不得以上揭確定判決之結果為基礎，於本件訴
    訟用作攻擊防禦方法時，以該確定判決言詞辯論終結前，所
    提出或得提出而未提出之其他攻擊防禦方法為與該確定判決
    意旨相反之主張。是被告景文中學於本件抗辯原告等應返還
    三千萬元押租金，及庚○、丁○○及戊○○於前揭返還押租
    金事件抗辯渠等係人頭，故渠等無不當得利返還請求權云云
    ，自無可取。
  (二)再按「確定判決之既判力，固以訴訟標的經表現於主文判斷
    之事項為限，判決理由並無既判力。但法院於判決理由中，
    就訴訟標的以外當事人主張之重要爭點，本於當事人辯論之
    結果，已為判斷時，其對此重要爭點所為之判斷，除有顯然
    違背法令之情形，或當事人已提出新訴訟資料，足以推翻原
    判斷之情形外，應解為在同一當事人就該重要爭點所提起之
    訴訟中，法院及當事人就該已經法院判斷之重要爭點法律關
    係，皆不得任作相反之判斷或主張，始符民事訴訟上之誠信
    原則。」（最高法院七十三年度台上字第四○六二號判例要
    旨參照）前揭返還押租金事件之確定判決，業已認定原告及
    被告壬○○、乙○○○、癸○○○、辛○○、己○○、庚○
    、丁○○、戊○○對被告景文中學有二千零八萬零六百四十
    五元之不當得利返還請求權，關於超過抵銷金額五百萬元範
    圍，即超過部分，其數額，以及原告等得請求之租金比例亦
    即相當於租金之不當得利請求比例，固無既判力，惟就該等
    部分，依上揭說明，被告景文中學除有顯然違背法令之情形
    ，或當事人已提出新訴訟資料，足以推翻原判斷之情形外亦
    不得為相反主張。
  (三)又原告主張其對被告景文中學按租金比例（即相當於租金之
    不當得利比例）七十五分之二計算有四十萬二千一百五十一
    元，及自九十一年五月三日起至清償日止，按週年利率百分
    之五計算利息之不當得利請求權，與被告壬○○、乙○○○
    、癸○○○、辛○○、己○○、庚○、丁○○、戊○○對被
    告景文中學有如附表一所示之不當得利請求權，其中利息部
    分，因本件被告景文中學受領之不當得利非金錢，且相當於
    租金之不當得利，亦非有確定期限之債務，依民法第二百二
    十九條、第二百三十條之規定，僅得請求自本件起訴繕本送
    達被告景文中學翌日即九十五年一月十一日起至清償日止之
    法定利息，是原告關於上揭不當得利及法定利息之主張於此
    範圍內，堪信為實在，逾此部分要無可取。
  (四)另按「債務人怠於行使其權利時，債權人因保全債權，得以
    自己之名義，行使其權利。但專屬於債務人本身者，不在此
    限。」民法第二百四十二條定有明文。次按「民法第二百四
    十二條，關於債權人之代位權之規定，原為債務人怠於行使
    其權利，致危害債權人之債權安全，有使債權人得以自己之
    名義行使債務人之權利，以資救濟之必要而設。故債權人對
    於債務人之權利得代位行使者，其範圍甚廣，凡非專屬於債
    務人本身之財產上權利均得為之（參照同條但書）。對於債
    務人負有債務之第三人之財產上權利，債務人得代位行使時
    ，亦為非專屬於債務人本身之財產上權利之一種，如債務人
    怠於行使此項權利，致危害債權人之債權安全者，自難謂為
    不在債權人得代位行使之列。」（最高法院四十三年度台上
    字第二四三號判例要旨參照）「債務人怠於行使其權利時，
    債權人因保全債權，得以自己名義行使其權利，為民法第二
    百四十二條前段所明定。此項代位權行使之範圍，就同法第
    二百四十三條但書規定旨趣推之，並不以保存行為為限，凡
    以權利之保存或實行為目的之一切審判上或審判外之行為，
    諸如假扣押、假處分、聲請強制執行、實行擔保權、催告、
    提起訴訟等，債權人皆得代位行使。」（最高法院六十九年
    度台抗字第二四○號判例要旨參照）「債務人怠於行使其權
    利時，債權人因保全債權，得以自己之名義，行使其權利，
    民法第二百四十二條前段定有明文。惟代位權之行使，以保
    全債權人債權之必要範圍為限度。」（最高法院七十九年度
    台上字第九號判決要旨參照）又上揭不當得利返還請求權之
    期間自九十年一月一日起至九十一年五月三日，且其請求權
    消滅時效係五年（最高法院四十九年度台上字第一七三○號
    判例意旨），惟被告壬○○、乙○○○、癸○○○、辛○○
    、己○○、庚○、丁○○、戊○○迄未對被告景文中學請求
    ，且於本件訴訟本院審理期間，被告壬○○、乙○○○、癸○○○、辛○○、己○○亦未曾對被告景文中學有任何請求
    之表示，依上揭說明，自屬怠於行使權利，則原告依上揭民
    法第二百四十二條之規定，代位請求，即屬有據。又如上說
    明，原告所得代位請求以保全其債權之必要範圍為限度，則
    自以其對被告壬○○、乙○○○、癸○○○、辛○○、己○○、庚○、丁○○、戊○○之債權範圍即前揭二十四萬一千
    五百七十元為限度，則原告代位請求如附表一所示金額，超
    過二十四萬一千五百七十元部分即難認有理由。又原告對被
    告壬○○、乙○○○、癸○○○、辛○○、己○○、庚○、
    丁○○、戊○○各人之債權額僅二十四萬一千五百七十元，
    且其僅得於該範圍內代為請求，則原告亦僅得於各該金額範
    圍內代位受領。是原告代位請求及代位受領之範圍於對被告
    壬○○、乙○○○、癸○○○、辛○○、己○○、庚○、丁○○、戊○○各對被告景文中學之不當得利金額於二十四萬
    一千五百七十元範圍內，有理由，逾此範圍，即不應准許。
九、綜上所述，原告本民法第二百八十一條第一項規定，向被告
    壬○○、乙○○○、癸○○○、辛○○、己○○、庚○、丁○○、戊○○各求償四十六萬零六百四十八元及其法定利息
    ，及依民法第一百七十九條不當得利之規定請求被告景文中
    學給付四十萬二千一百五十一元，並依民法第二百四十二條
    、第一百七十九條規定，代位請求如附表所示之不當得利，
    並代位受領如附表二所示之金額及利息；於被告壬○○、乙○○○、癸○○○、辛○○、己○○、庚○、丁○○、戊○○應各給付原告二十四萬一千五百七十元，及自九十三年十
    一月十六日起至清償日止，按週年利率百分之五計算之利息
    。被告景文中學應給付原告四十萬二千一百五十一元，及給
    付被告壬○○、乙○○○、癸○○○、辛○○、己○○、庚○、丁○○、戊○○如二十四萬一千五百七十元，及自九十
    三年十一月十六日起至清償日止，按週年利率百分之五計算
    之利息，並由原告代為受領範圍內，為有理由，逾此部分，
    為無理由，應予駁回。原告勝訴部分，原告及被告壬○○、
    乙○○○、癸○○○、辛○○、己○○、景文中學均陳明願
    供擔保請准宣告假執行、免假執行，均無不合，爰分別酌定
    相當擔保金額准許之。原告敗訴部分，其假執行之聲請失所
    附麗，爰併予駁回。
十、本件事件已臻明確，兩造其餘攻擊防禦方法及舉證，與本判
    決結果不生影響，無贅述必要，併予敘明。
十一、據上論結，原告之訴為一部有理由，一部無理由，依民事訴
    訟法第三百八十五條第一項前段、第七十八條、第七十九條
    、第八十五條第一項、第三百九十條第二項、第三百九十二
    條第二項，判決如主文。
中    華    民    國    95    年    9     月    13    日
                  民事第六庭    法  官  吳光釗
以上正本係照原本作成
如對本判決上訴，須於判決送達後20日內向本院提出上訴狀
中    華    民    國    95    年    9     月    13    日
                                書記官  陳素卿
附表一（不當得利請求金額表）：
┌──┬────┬───────┬─────────┬──────────┐
│編號│債 權 人│ 不當得利金額 │不   當   得   利 │利                息│
│    │        │              │                  ├──┬───────┤
│    │姓    名│（新  臺  幣）│分   配   比   例 │利率│起    迄    日│
├──┼────┼───────┼─────────┼──┼───────┤
│ １ │壬 ○ ○│   1,005,376元│七十五分之五      │  5%│91.5.3至清償日│
├──┼────┼───────┼─────────┼──┼───────┤
│ ２ │乙○○○│     301,613元│七十五分之一‧五  │  5%│91.5.3至清償日│
├──┼────┼───────┼─────────┼──┼───────┤
│ ３ │癸○○○│     603,226元│七十五分之三      │  5%│91.5.3至清償日│
├──┼────┼───────┼─────────┼──┼───────┤
│ ４ │辛 ○ ○│   1,809,677元│七十五分之九      │  5%│91.5.3至清償日│
├──┼────┼───────┼─────────┼──┼───────┤
│ ５ │己 ○ ○│   1,608,602元│七十五分之八      │  5%│91.5.3至清償日│
├──┼────┼───────┼─────────┼──┼───────┤
│ ６ │庚    ○│   3,217,204元│七十五分之十六    │  5%│91.5.3至清償日│
├──┼────┼───────┼─────────┼──┼───────┤
│ ７ │丁 ○ ○│   4,122,043元│七十五分之二○‧五│  5%│91.5.3至清償日│
├──┼────┼───────┼─────────┼──┼───────┤
│ ８ │戊 ○ ○│   1,608,602元│七十五分之八      │  5%│91.5.3至清償日│
└──┴────┴───────┴─────────┴──┴───────┘
附表二（代位請求金額表）：
┌──┬────┬───────┬────────────┐
│編號│債 權 人│金          額│利                息    │
│    │        ├───────┼──┬─────────┤
│    │姓    名│新    臺    幣│利率│起      迄      日│
├──┼────┼───────┼──┼─────────┤
│ １ │壬 ○ ○│     460,648元│  5%│93.11.16至清償日止│
├──┼────┼───────┼──┼─────────┤
│ ２ │乙○○○│     301,613元│  5%│93.11.16至清償日止│
├──┼────┼───────┼──┼─────────┤
│ ３ │癸○○○│     460,648元│  5%│93.11.16至清償日止│
├──┼────┼───────┼──┼─────────┤
│ ４ │辛 ○ ○│     460,648元│  5%│93.11.16至清償日止│
├──┼────┼───────┼──┼─────────┤
│ ５ │己 ○ ○│     460,648元│  5%│93.11.16至清償日止│
├──┼────┼───────┼──┼─────────┤
│ ６ │庚    ○│     460,648元│  5%│93.11.16至清償日止│
├──┼────┼───────┼──┼─────────┤
│ ７ │丁 ○ ○│     460,648元│  5%│93.11.16至清償日止│
├──┼────┼───────┼──┼─────────┤
│ ８ │戊 ○ ○│     460,648元│  5%│93.11.16至清償日止│
└──┴────┴───────┴──┴─────────┘


司法院資訊處製作；財團法人民間司法改革基金會備份。
